【裁判字號】    98,消債抗,69
【裁判日期】    981231
【裁判案由】    更生程序
【裁判全文】
臺灣嘉義地方法院民事裁定            98年度消債抗字第69號
抗  告  人
即 債務 人  甲○○
代  理  人  吳聰億律師
上列抗告人因消費者債務清理條例事件聲請更生，對於民國98年
10月30日本院98年度消債更字第97號裁定提起抗告，本院裁定如
下：
    主  文
抗告駁回。
抗告程序費用新臺幣壹仟元由抗告人負擔。
    理  由
一、抗告意旨略以：本件協商之初，抗告人依消費者債務清理條
    例規定，向最大債權金融機構即富邦人壽股份有限公司（下
    簡稱富邦人壽）辦理前置協商申請，載明每月願還款新臺幣
    （下同）6,000元，並向承辦人員說明目前薪資全數被圈存
    抵償債務，銀行即以「未提供具體協商方案」，並指房屋貸
    款已設定抵押權，與債務人協商或聲請更生無關，僅出具前
    置協商不成立通知書，模糊敘述載明「目前顯無還款能力」
    。就富邦人壽民國98年9月18日陳報狀所指，願以每月5,000
    元與債務人協商係僅就富邦人壽公司債權，並非就全體債權
    人，試想抗告人負債2,885,081元，每月還款5,000元，即使
    以分期零利率還款，至少要還48年，與現實尚有出入，原裁
    定認定容有疑義，為此提出抗告，請求廢棄原裁定等語。
二、按債務人不能清償債務或有不能清償之虞者，得依消費者債
    務清理條例所定更生或清算程序，清理其債務，本條例第3
    條定有明文。又聲請更生或清算不合程式或不備其他要件者
    ，法院應以裁定駁回之，但其情形可以補正者，法院應定期
    間先命補正，復為本條例第8條所明定。另按債務人對於金
    融機構因消費借貸、自用住宅借款、信用卡或現金卡契約而
    負債務，在聲請更生或清算前，應提出債權人清冊，以書面
    向最大債權金融機構請求協商債務清償方案並表明共同協商
    之意旨，本條例第151條第1項定有明文。考其立法意旨，無
    非係認債務人對於金融機構因前開原因所負債務，其法律關
    係較為單純明確，金融機構並已設有債務協商機制，如能協
    商成立，債務人不需依本條例聲請更生或清算，可疏減法院
    負擔，有效分配司法資源，並使債務人得自主解決其債務，
    爰就此部分採行前置協商主義。又消費者債務清理條例規定
    之更生程序，係以債務人有清理債務之誠意為前提，為避免
    債務人濫用此制度，產生道德危機，併予嚴謹之限制，此由
    消費者債務清理條例之立法總說明中顯然可知。是若債務人
    實質上欠缺清理債務之誠意，卻抱持「於前置協商程序中，
    提出顯不合理之協商條件，導致協商不成立，並希冀得藉此
    聲請更生獲准而豁免大部分債務」之心態，欲濫用更生程序
    ，顯與立法本意不符，自不應准其更生之聲請。
三、抗告人主張與富邦人壽協商時，未談及任何協商方案，即接
    獲通知協商不成立等情，然富邦人壽98年12月22日函覆本院
    略以：抗告人於98年3月5日申請前置協商，表示每月可還款
    債權人清冊所列金融機構無擔保債務及非金融機構債務共計
    6,000元，償還72期，總清償金額為432,000元，惟依消費者
    債務清理條例第151條規定，請求協商債務清償方案僅限於
    「金融機構債務」，並不包含「非金融機構債務」，且依中
    華民國銀行公會制定之「金融機構辦理消費者債務清理條例
    前置協商作業準則」規定，金融機構有擔保債務部分原則上
    依原契約履行，且清償方案之協議書採「金融機構有擔保債
    務」與「金融機構無擔保債權」分開簽訂，故於議定金融機
    構無擔保債務之清償方案時，原則上係按「債務人每月可處
    分所得」扣除「每月自己及依法應受其扶養者所必要之最低
    生活費」，再扣除「每月金融機構有擔保債務還款支出」之
    公式，計算出債務人每月最低還款金額，再依個案參酌上開
    作業準則有關還款期數及利率之規定，與債務人洽談可行之
    清償方案。本件抗告人請求協商時之每月可處分所得約30,0
    00元，扣除抗告人及其受扶養人每月所必要之最低生活費共
    14,744元，再扣除房貸還款支出每月5,000元，尚餘10,256
    元可清償債務，惟本件抗告人協商時表示以其收入扣除實際
    生活必要支出再扣除房貸5,000元，每月僅餘6,000元可清償
    金融機構無擔保債務及非金融機構債務。本件倘抗告人同意
    將每月還款金額6,000元全數償還金融機構無擔保債務，本
    件尚有協商空間，惟因抗告人堅持6,000元須包含償還非金
    融機構債務，有違消費者債務清理條例第151條規定之協商
    範圍，且金融機構亦不可能同意抗告人清償方案，致本件難
    以與抗告人繼續協商，且抗告人告知無法負擔其所提清償方
    案以外之還款條件，故開立「前置協商不成立通知書」予抗
    告人等情，有該函文及抗告人前置協商申請資料在卷可稽，
    則依上揭富邦人壽函覆本件協商過程，抗告人是否有依協商
    前置程序進行債務清理之誠意，已屬可疑。
四、抗告人主張平均月薪約30,000元，惟依抗告人任職之家福股
    份有限公司中區總管理處回覆抗告人97年8月至12月薪資共
    計141,000元，98年1月至11月薪資及獎金共計326,700元，
    此有員工年度所得總表可稽，則抗告人每月平均薪資以29,2
    31元認列（即141,000＋326,70016，元以下四捨五入），
    應屬允當。又抗告人主張每月支出為房貸5,000元、教育費5
    ,466元、電話及網路費2,000元、外食費1,500元、油資1,00
    0元、勞健保2,500元、日用品費1,000元、小孩扶養費5,700
    元（包括餐費2,100元、衣物500元、教育費1,000元、日用
    品500元、雜支1,000元、健保600元）、水電1,500元、稅金
    1,000元（97年6月前之房租、交通費、水電瓦斯電話費、還
    款、扣薪均不予列記）等情，並提出家計收支表、存摺影本
    、幼稚園月費收據、電及水費收據等為證，以本院原審認列
    之房貸3,333元、教育費3,755元、電話及網路費300元、外
    食費1,500元、油資1,000元、勞健保費1,667元、日用品費
    1,000元、扶養費2,733元、水費1,000元、稅金667元計算，
    抗告人每月必要支出為16,955元。則以抗告人每月平均薪資
    29,231元扣除必要支出16,955元後，尚餘12,276元，再依富
    邦人壽函覆有協商空間之6,000元為協商金額計算，抗告人
    每月尚有6,276元供與非金融機構之摩根聯邦資產管理股份
    有限公司及元大國際資產管理股份有限公司協商還款，難認
    有不能負擔債務之情事。抗告人於尚未請求上開資產管理公
    司依循消費者債務清理條例所規定之協商程序，訂定適當合
    理可行之清償方案之情況下，於前置協商程序中，提出包括
    上開資產公司債務之不合理協商條件，導致協商不成立，希
    冀藉此聲請更生獲准並豁免大部分債務之心態，有濫用更生
    程序之虞，顯違使債務人得自主解決其債務之前置協商立法
    目的，自不應准其更生之聲請。又抗告人目前經強制執行扣
    薪之債權人並無上開資產公司乙節，業經抗告人陳明（見本
    院98年12月25日訊問筆錄），並於原審提出本院及臺灣臺南
    地方法院執行命令影本可稽，又台新國際商業銀行股份有限
    公司確有圈存抵償債務乙節，亦經該行以98年12月18日台新
    總債務協商部字第09800017554號函文在卷可稽，核之上開
    扣薪金額如經協商成立即無扣除可能，於審酌抗告人是否能
    依協商條件還款時，自不予列計，併此敘明。
五、綜上，抗告人應有能力與各債權人達成分期償還之協議，尚
    無不能清償或不能清償之虞等情，本應依誠實及信用原則，
    撙節開銷並誠實勤勉地履行債務，然抗告人未能勉力接受債
    權人提供其能力足可負擔範圍之清償方案，致與金融機構協
    商不成立，難認抗告人有以協商謀求更生分期償債之真意，
    亦與前揭消費者債務清理條例之立法目的有違。是以，本件
    更生聲請，與消費者債務清理條例第3條所定之更生要件未
    合，而上開欠缺要件無從補正，自應駁回其更生聲請，原審
    裁定駁回抗告人更生之聲請，並無違誤。抗告意旨指摘原裁
    定不當，求予廢棄另為裁定，為無理由，應予駁回。又抗告
    人如認原前置協商還款條件仍屬過苛，以抗告人有固定職業
    及一定收入，仍有清償債務之能力，自非不得再與其債權銀
    行進行協商，俾便求得適當之履債方式以資解決，併此敘明
    。
六、據上論結，本件抗告為無理由，依消費者債務清理條例第15
    條，民事訴訟法第495條之1第1項、第449條第1項、第95條
    、第78條，裁定如主文。
中    華    民    國    98    年    12    月    31    日
                  民事第三庭  審判長法  官  黃茂宏
                                    法  官  洪嘉蘭
                                    法  官  陳端宜
以上正本係照原本作成。
本裁定不得再抗告。
中    華    民    國    98    年    12    月    31    日
                                    書記官  王美珍

司法院資訊處製作；財團法人民間司法改革基金會備份。
